【裁判字號】    96,上訴,4994
【裁判日期】    970401
【裁判案由】    強盜等
【裁判全文】
臺灣高等法院刑事判決                96年度上訴字第4994號
上  訴  人
即  被  告  甲○○
指定辯護人  方正儒    律師
上列上訴人因強盜等案件，不服臺灣桃園地方法院96年度訴字第
1391號，中華民國96年9月26日第一審判決（起訴案號：臺灣桃
園地方法院檢察署96年度偵字第13352號），提起上訴，本院判
決如下：
    主  文
上訴駁回。
    事  實
一、甲○○前因竊盜及違反懲治盜匪條例案件，分別經臺灣桃園
    地方法院87年度訴字第767號刑事判決及本院87年度上訴字
    第4196號刑事判決判處有期徒刑一年及八年確定，嗣經本院
    以88年度聲字第256號刑事裁定應執行有期徒刑八年六月確
    定，於民國88年3月16日入監執行，於95年12月31日縮刑期
    滿執行完畢，猶不知悔改。
二、甲○○於服刑完畢出監後，因未覓得正當工作缺錢花用，於
    96年6月10日上午9時許，隨身攜帶客觀上足以對人之生命、
    身體、安全構成威脅，具有危險性之長約十二公分之兇器美
    工刀一把，著綠色短袖上衣、藍色牛仔長褲及黑、白相間之
    球鞋一雙，騎乘車號EGG-438號機車，行經桃園縣桃園市○
    ○路○段247號前時，見菲籍女子乙○○○○○○○ ○○○○○○○ ○○○○（
    下稱美若弟）左肩背著白色皮包獨自一人行走於該處，勢單
    力薄，認有機可趁，竟意圖為自己不法之所有，即騎乘機車
    由後方接近美若弟，並持前揭美工刀自左後方割斷美若弟白
    色皮包之肩帶，美若弟驚覺有異立即以右手抓住皮包並高聲
    呼叫，兩人遂互相拉扯皮包，甲○○見美若弟拒不放手，乃
    持其美工刀指向美若弟之頸部（距離約十七公分），並在其
    面前不斷揮舞脅迫其放手，美若弟因而心生畏懼至使不能抗
    拒，終而放手任由甲○○取走其皮包而騎車逃逸。甲○○隨
    後將美若弟所有該白色皮包內紫色皮夾一只（內有現金新臺
    幣六千三百元、外僑居留證、健保卡各一張、提款卡四張、
    存摺一本及遠東百貨公司面額各為一千元、六百元、二百元
    之禮券各一張）取出，將該白色皮包棄置於案發現場附近之
    路邊。嗣美若弟經友人陪同返回現場，在案發現場附近發現
    遭甲○○棄置之白色皮包，並經不詳姓名年籍之目擊證人提
    供甲○○所騎乘機車之車號及地址，由仲介公司人員陳德屏
    陪同美若弟報警處理，經警循線於同日上午11時許，在桃園
    縣龜山鄉○○路與自強南路附近查獲甲○○，並扣得美若弟
    遭強盜之上述財物，及甲○○強盜時所著之衣、褲及球鞋。
三、案經桃園縣政府警察局桃園分局報請臺灣桃園地方法院檢察
    署檢察官偵查起訴。
    理  由
一、證據能力部分
  (一)按被告以外之人於審判外之言詞或書面陳述，除法律有規定
    者外，不得作為證據，刑事訴訟法第159條第1項固定有明文
    。惟被告以外之人於審判外之陳述，雖不符同法第159條之1
    至第159之4之規定，而經當事人於審判程序同意作為證據，
    法院審酌該言詞陳述或書面陳述作成時之情況，認為適當者
    ，亦得為證據。又當事人、代理人或辯護人於法院調查證據
    時，知有第159條第1項不得為證據之情形，而未於言詞辯論
    終結前聲明異議者，視為有前項之同意，同法第159條之5亦
    定有明文。查本件證人美若弟及卷內相關書證（含被告以外
    之人於審判外之陳述），檢察官、被告及其指定辯護人於本
    院審理時，就卷內各證據之證據能力，均表示無意見，迄本
    案言詞辯論終結前亦未對卷內各項證據之證據能力聲明異議
    ，本院審酌該言詞陳述作成時之情況，並無違法取供情形或
    其他程序上之瑕疵，認為以之為證據尚屬適當，依刑事訴訟
    法第159條之5之規定，自得採為證據。
  (二)被告警詢筆錄
    指定辯護人以警方詢問被告時，均以「你於何時何地強盜他
    人財物」之等語詢問被告，即已先認定被告有強盜犯行，在
    被告不知「搶奪」、「強盜」之區別為何的前提下，誘導被
    告自白，該自白顯係以不正之方法取得之，應不具有證據能
    力云云。惟所謂誘導訊問，乃訊問者對受訊問人暗示其所希
    望之供述內容，而於「問話中含有答話」之訊問方式。此種
    將答話嵌於問題中之詰問，因有導引受訊問人順勢而答，附
    和其詞之弊，故刑事訴訟法禁止之。查本案員警於訊問被告
    之初，固以被告係為強盜犯行之嫌疑訊問案件發生之經過情
    形，惟被告之行為是否符合強盜罪之構成要件，除須審酌被
    告主觀上是否具備強盜之故意外，尚須調查被告客觀行為是
    否已達強暴脅迫至使被害人不能抗拒之程度並交付財物等要
    件，而「你於何時何地強盜財物」之訊問方式，衡情並非暗
    示被告即係構成強盜罪，被告仍有充分之意思自由為否認犯
    行之答辯，僅以此部份之訊問內容應尚難認警方有何誘導訊
    問之實，而使被告之陳述喪失其任意性或真實性，故被告之
    警詢筆錄，難認有何違反相關證據法則之情，應仍具有證據
    能力，合先敘明。
二、訊據上訴人即被告甲○○矢口否認有何加重強盜之犯行，辯
    稱：案發前一天（即96年6月9日）及當天上午，伊飲用過量
    之酒類導致神志不清，始搶奪被害人美若弟之財物，且伊係
    停妥機車後，步行至美若弟身後持美工刀由後割斷美若弟所
    有白色皮包之肩帶搶得前開皮包後，隨即返回機車停放處欲
    騎車逃逸，是美若弟在伊騎乘機車時，上前拉扯白色皮包之
    過程中，該白色皮包內之紫色皮夾掉落在機車踏板上，伊撿
    起該紫色皮夾迅速騎乘機車逃逸，伊並無持美工刀向美若弟
    揮舞強取美若弟皮夾之情事，故伊僅有搶奪美若弟之財物，
    而非強盜罪行云云。指定辯護人亦以：美若弟係因恐懼而放
    開白色皮包，客觀上尚未達到不能抗拒之程度，且被告亦無
    傷害美若弟之行為，故被告僅構成加重搶奪罪等語置辯。惟
    查：
  (一)被告確有於前揭時地強盜被害人美若弟財物之犯行，業據被
    告於警詢及偵查時坦承：96年6月10日9時左右，在桃園市○
    ○街○段247號（遠東百貨後面）強盜菲律賓籍被害人美若弟
    ，伊當時有持有一把美工刀強盜被害人（見偵查卷第7、50
    頁）等語不諱；核與證人即被害人美若弟於偵查時具結證稱
    ：96年6月10日上午9時在桃園市遠東百貨後面，當時伊靠左
    邊走，包包揹在左邊，被告騎機車到伊後面，他先拉伊的包
    包，伊不給他，他就用美工刀將刀子推出對我揮舞... 後來
    他割斷包包的帶子... 被告有拿刀靠近伊的脖子，但沒有碰
    到，但伊很害怕等語（見偵查卷第49頁）。於原審審理時亦
    結證：被告試圖用刀子割斷伊皮包的背帶，因為伊抗拒，後
    來被告在伊面前揮舞刀子，刀子是文具用的，刀刃大約十二
    公分長... 因為伊拒絕給他皮包，所以被告拿著刀子指著伊
    ，刀子距離伊的脖子很近，因為那時被告騎著機車，所以他
    的刀子大約在伊的脖子左右，距離約十七公分，當時被告用
    刀子指著伊的脖子的時候，伊很害怕，有往後退... 後來伊
    就放手讓他把皮包搶走，因為他有刀子... 被告沒有傷害伊
    ... 被告當時還騎在機車上，因為伊跟他拉扯，所以被告先
    用刀子指著伊，距離就是剛才伊所提的約十七公分，被告見
    伊不放手，就開始對著伊揮舞刀子，伊感到害怕，所以就把
    皮包放開，被告就騎著機車離開... 因為被告用刀子威脅伊
    ，伊感到害怕，所以才放手等語綦詳（見原審卷第61至65頁
    ）。
  (二)按強盜罪之強暴脅迫，祇須壓抑被害人之抗拒或使被害人身
    體上、精神上處於不能抗拒之狀態為已足，其暴力縱未與被
    害人身體接觸，仍不能不謂有強暴脅迫行為。次按，強盜罪
    所施用之強暴、脅迫手段，祇須足以壓抑被害人之抗拒，使
    其喪失意思自由為已足，縱令被害人無實際抗拒行為，仍於
    強盜罪之成立，不生影響；而是否「不能抗拒」，係以一般
    生活經驗判斷，被害人除心生畏懼外，其自由意識已遭受壓
    迫，客觀上已達於不能抗拒之程度而論（最高法院73年度台
    上字第2304號、91年度台上字第7381號、94年度台上字第17
    82號判決參照）。查本件被告手持美工刀一把割斷被害人皮
    包肩帶，並於與被害人拉扯手提包之過程中，持美工刀近距
    離指向被害人頸部並不斷揮舞，以此舉動向被害人表示欲取
    得其財物之意思，被害人於遭被告持足以危害其生命、身體
    安全之器械美工刀威脅，其時又僅單獨一女子時，以一般人
    值此勢單力薄、求援不易之情況判斷（被告亦自承係利用此
    一情狀而犯案，見原審卷第74頁），面對被告如此之成年男
    子持利器威迫之強大心理壓力下，客觀上自可認已達於不能
    抗拒之狀態，而足以該當於強盜罪之構成要件。此外，尚有
    案發現場被告強盜時所騎乘車號EGG－438號機車、所著綠色
    短袖上衣、藍色牛仔長褲及黑、白相間之球鞋一隻及強盜所
    得之財物照片共十一幀附卷可憑（見偵卷第30至37頁），及
    贓物認領保管單一紙在卷可佐（見偵卷第25頁），足認證人
    美若弟前揭證述，顯非子虛，被告強盜之犯行，亦已臻明確
    。
  (三)被告固以前揭情詞置辯，惟證人陳德屏於案發當天上午11時
    15 分至50分許，陪同美若弟至警局製作筆錄時，距離案發
    僅有二小時餘，且不久被告即為警查獲並帶至警局，被告當
    時在警局有與警察發生爭執、溝通，被告之言詞表達正常，
    並無酒醉之情形等，有美若弟之調查筆錄一件附卷可稽（見
    偵卷第22頁），並經證人陳德屏於原審審理時結證稱：被告
    到警局後，伊有在場... 伊沒有感覺被告有醉的感覺，被告
    有跟警察爭執溝通，所以他表達的情況應該是正常的等語（
    見原審卷第67頁），被害人美若弟於原審審理時亦證稱：因
    為在事件發生時，伊只有專注在被告的身上，而且伊在作筆
    錄時，注意到被告已經換過衣服，當時伊還起疑等語（見原
    審卷第68頁），是被告既尚能考量為避免遭被害人指認，於
    返家後立刻換下作案時之衣著，足見其思慮健全，顯無因酒
    醉意思模糊始犯案之可能，其所辯此情，顯為臨訟卸責之詞
    ，不足採信。又被告供述整個搶奪過程共約三十秒鐘云云（
    見原審卷第66頁），然被告若確係先停放機車妥當後，步行
    至美若弟身後持美工刀由後方割斷美若弟皮包之肩帶，再返
    回停車處欲騎乘機車逃逸，在跨坐機車之際，為美若弟上前
    欲奪回皮包，因而發生拉扯，導致皮包內紫色皮夾掉落在機
    車踏板上，被告再騎乘機車逃逸之情節，則所需之時間，前
    後當不可能僅僅歷時約三十秒鐘；且被告既已先持美工刀割
    斷美若弟皮包之肩帶，則於其返回機車停放處所之瞬間，美
    工刀自當仍然在其手中，故於美若弟上前與其拉扯皮包之際
    ，被告將手中所持之美工刀向美若弟揮舞，藉以嚇退美若弟
    ，方能達到取財之目的，始符常情，惟依被告前揭所陳與美
    若弟互相拉扯皮包之過程觀之，不僅無法達到其取得財物之
    目的，且有致被告犯行時間延長，易為路人查覺因而為警查
    獲之虞，實與常情有悖，足見被告此部份辯解，亦不足採信
    。此外，被告先持美工刀割斷美若弟皮包之肩帶後，因美若
    弟拒絕將皮包交出，兩人遂拉扯皮包，被告旋持美工刀指向
    美若弟，且美工刀距離美若弟之頸部很近，約有十七公分，
    並將美工刀向美若弟揮舞，美若弟很害怕，故向後退並放手
    ，任由被告強行取得皮包等情，業據證人美若弟於原審審理
    時結證詳實（見原審卷第62、63頁），是依此客觀之情況下
    ，美若弟顯已喪失意思決定之自由，終而被迫放手任由被告
    強行取得皮包及其內之財物，美若弟顯然已達於不能抗拒之
    程度，應論以強盜既遂罪，故指定辯護人上述辯護，亦難採
    信。至被告指定辯護人另聲請調閱案發當時現場附近之監視
    錄影帶以調查被告是否確有為強盜犯行，惟經本院函詢偵查
    機關，並未發現有錄得本件案發過程之錄影監視畫面可供查
    證，此有桃園縣政府警察局桃園分局97年2月12日桃警分刑
    字第0971000739號函一件在本院卷可按，故尚無從以此為被
    告有利之認定，附此敘明。
  (四)綜上，被告上揭所辯，均與卷內事證不符，不足採信。本件
    事證明確，應依法論科。
三、按刑法第330條、第321條第1項第3款所規定之攜帶兇器強盜
    罪，係以行為人攜帶兇器竊盜為其加重條件，此所謂兇器，
    其種類並無限制，凡客觀上足對人之生命、身體、安全構成
    威脅，具有危險性之兇器均屬之，且祇須行竊時攜帶此種具
    有危險性之兇器為已足，並不以攜帶之初有行兇之意圖為必
    要，最高法院79年度台上字第5253號判例亦足資參照。被告
    於上揭時地強盜財物時所攜帶之美工刀，刀刃長約十二公分
    ，業經美若弟證述屬實，被告亦不否認，而美工刀係刀刃鋒
    利之金屬製品，在客觀上顯足以危害他人生命、身體之安全
    ，自屬兇器無疑。核被告攜帶兇器而為強盜行為，係犯強盜
    罪而有刑法第321條第1項第3款之情形，所為係犯刑法第330
    條第1項之加重強盜罪。查被告係持美工刀指向被害人美若
    弟頸部約十七公分之距離，並以持續向美若弟揮舞之方式，
    至使美若弟不能拒抗，而強取其財物，是其手段應屬脅迫，
    而非強暴，公訴意旨認係強暴，尚有誤會，併此敘明。被告
    有如事實欄所述論罪科刑紀錄，有本院被告前案紀錄表一紙
    在卷可按，其前受有期徒刑執行完畢，五年內故意再犯本件
    有期徒刑以上之罪，為累犯，應依刑法第47條第1項之規定
    加重其刑。
四、原審本於同一事證，認被告加重強盜犯行罪證明確，適用刑
    法第330條第1項、第47條第1項等規定，並審酌被告攜帶美
    工刀強盜獨行婦女之財物，嚴重危害社會治安，犯罪情節非
    輕，且於審理中未能坦承加重強盜之犯行，難認確已有悔悟
    之心等一切情狀，量處有期徒刑八年，並認被告強盜被害人
    美若弟所用之美工刀，已於案發後丟棄滅失，業據被告陳明
    在卷，且其強盜時所穿著之綠色短袖上衣、藍色牛仔長褲及
    黑、白相間之球鞋，亦均非被告專供強盜犯罪所用之物，均
    不諭知沒收，經核其認事用法，俱無不合，量刑亦甚妥適。
    被告猶以所犯較應係加重搶奪罪，並未達強盜之程度，以及
    被害人證詞矛盾、證人教唆被害人偽證為由，提起上訴，並
    無理由，應予駁回。
據上論斷，應依刑事訴訟法第368條，判決如主文。
本案經檢察官侯千姬到庭執行職務
中    華    民    國    97    年    4     月    1     日
                  刑事第十庭審判長法  官  楊炳禎
                                  法  官  李春地
                                  法  官  朱光仁
以上正本證明與原本無異。
如不服本判決，應於收受送達後10日內向本院提出上訴書狀，其
未敘述上訴之理由者並得於提起上訴後10日內向本院補提理由書
（均須按他造當事人之人數附繕本）。
                                  書記官  王宜玲
中    華    民    國    97    年    4     月    15    日


司法院資訊處製作；財團法人民間司法改革基金會備份。
